【裁判字號】    97,上訴,1384
【裁判日期】    970717
【裁判案由】    違反槍砲彈藥刀械管制條例等
【裁判全文】
臺灣高等法院臺中分院刑事判決        97年度上訴字第1384號
上  訴  人
即  被  告  丙○○
選任辯護人  王文聖  律師
上列上訴人因違反槍砲彈藥刀械管制條例等案件，不服臺灣臺中
地方法院96年度訴字第4302號中華民國97年4月8日第一審判決（
起訴案號：臺灣臺中地方法院檢察署96年度偵字第18548號），
提起上訴，本院判決如下：
    主  文
原判決關於丙○○部分撤銷。
丙○○共同未經許可，持有可發射子彈具有殺傷力之改造手槍，
處有期徒刑參年貳月，併科罰金新臺幣陸萬元，罰金如易服勞役
，以新臺幣壹仟元折算壹日，扣案如附表編號1所示改造手槍壹
支（含彈匣壹個）沒收；又乘他人急迫貸以金錢，而取得與原本
顯不相當之重利，處有期徒刑參月。主刑之有期徒刑部分應執行
有期徒刑參年參月。
    犯罪事實
一、丙○○明知未經中央主管機關許可，不得持有、寄藏槍砲彈
    藥刀械管制條例所管制之槍彈，竟於民國95年2月間某日，
    在臺中市○○路某處，向姓名年籍不詳、綽號「小五」之成
    年男子，以新臺幣（下同）2萬8千元之價格，購得如附表編
    號1、2、3所示具有殺傷力之改造手槍、土造子彈及制式子
    彈，而未經許可持有之。丙○○後於96年7月17日晚間10時
    許，將上開改造手槍、子彈置於黑色尼龍包內而攜出，前往
    臺中市○○○路○ 段王建文（業經原審判決確定）之租屋處
    ，2人約同外出吃飯，因丙○○腳部受傷，乃由王建文騎乘
    機車，並將上開裝有改造手槍、子彈之黑色尼龍包交由知情
    之王建文置入其背包內而共同未經許可持有之。嗣於同日晚
    間11時45分許，其2人騎乘機車行經臺中市○區○○路與華
    美街路口時，見警方在同區○○路611號附近實施路檢勤務
    ，王建文乃提早右轉逆向進入屬單行道之華美街，仍被在該
    處設有路檢點之警方攔檢盤查，經王建文在警方未查悉該槍
    枝、子彈前，主動告知警方黑色尼龍包內有槍枝、子彈等物
    ，並交出上揭槍、彈而自首接受裁判，始查悉上情，並扣得
    如附表所示之槍枝、子彈（其中具殺傷力之制式子彈及土造
    子彈均經送鑑試射而已不具子彈之效能）。
二、丙○○另基於收取重利之故意，於95年5月18日晚間8 時許
    ，在臺中市○○街127巷21之2 號，乘乙○○亟需用錢，而
    陷於急迫之際，雙方約定每借款1萬元，每月利息為5 百元
    （即年息百分之60）之高利，而貸與乙○○5萬元，丙○○
    當場先扣2千5百元之利息，實際僅交付4萬7千5百元給乙○○，而乙○○則開立面額5萬元之本票1紙交給丙○○，以為
    借款之擔保。乙○○於借款後，即按月交付前開高利，至96
    年6月18日（起訴書誤載為96年7月17日警方查獲日）為止，
    共計交付14期之利息，合計3萬5千元與丙○○，以此方法取
    得與原本顯不相當之重利。
三、案經臺中市警察局第二分局報請臺灣臺中地方法院檢察署檢
    察官偵查起訴。
    理    由
一、證據能力方面：
    按被告以外之人於審判外之陳述，雖不符刑事訴訟法第159
    條之1至第159條之4之規定，然經當事人於審判程序同意作
    為證據，法院審酌該言詞陳述作成時之情況，認為適當者，
    亦得為證據；當事人、代理人或辯護人於法院調查證據時，
    知有刑事訴訟法第159條第1項不得為證據之情形，而未於言
    詞辯論終結前聲明異議者，視為有前項之同意，刑事訴訟法
    第159條之5定有明文。查證人乙○○於警詢之陳述，為審判
    外之陳述而屬傳聞證據，惟被告就前開審判外之陳述，於原
    審及本院審理中均不爭執其證據能力，復未曾於言詞辯論終
    結前聲明異議，而本院審酌上開陳述作成時之情況，並無違
    法取證之瑕疵，認以之作為證據為適當，上開審判外之陳述
    ，有證據能力，合先敘明。
二、訊據上訴人即被告（下稱被告）丙○○於本院審理中對其向
    綽號「小五」之成年男子購買而取得上開如附表編號1、2、
    3 所示具有殺傷力可發射子彈之改造手槍1支、制式子彈5顆
    、非制式子顆2顆，及其貸放金錢收取重利等事實均坦承不
    諱，惟辯稱伊並未利用乙○○急需用錢而貸與金錢，且伊於
    警員訊問時主動向承辦警員供述持有槍彈犯行，伊有自首云
    云。經查：
  (一)上揭事實，迭據被告丙○○於警詢、偵查、原審審理時供承
    明確，並為認罪之答辯（見原審卷宗第24頁），復有下列事
    證可資證明：
  (1)證人乙○○於警詢中關於被告如何收取重利、如何乘人急迫
    貸以金錢等情，業據證人乙○○於警詢中證稱「我因投資的
    店內要裝璜，急需要現金周轉，而丙○○來找我，知道我急
    需小筆金錢週轉，就向我稱他身邊有一些閒錢，如有需要可
    以向他借貸，但利息部分會比較高．．．借現金新台幣
    50000元，利息每月新台幣2500元，放款時就先扣1個月的利
    息共新台幣2500元，我考慮後因需錢急用就向他說好」等語
    ，並有乙○○簽發之本票1張在卷可稽，足認被告確實乘乙○○急迫貸以金錢，而取得與原本顯不相當之重利。被告辯
    稱其並未利用乙○○急需用錢而貸與金錢云云、其選任辯護
    人辯稱乙○○借錢用於裝璜，並無急迫之情形云云，均不可
    採。
  (2)扣案如附表所示之槍枝、子彈，經送請內政部警政署刑事警
    察局鑑定結果，其中如附表編號1所示之改造手槍1支（槍
    枝管制編號0000000000號、含彈匣1個），係仿FN廠1910型
    半自動手槍製造換裝土造金屬槍管而成可供擊發適用子彈，
    認具殺傷力；扣案之子彈，如附表編號2所示5顆係口徑
    0.22吋之制式子彈，經試射後均可擊發；如附表編號3所示2
    顆係由金屬彈殼組合直徑8.7±0.5㎜金屬彈頭之土造子彈，
    經試射後均可擊發，認均具殺傷力；扣案如附表編號4、5
    所示子彈7顆，均係由金屬彈殼組合直徑8.7±0.5㎜金屬彈
    頭之土造子彈，經送驗試射後，1顆可擊發，惟發射動能甚
    微，其餘均不可擊發，認均不具殺傷力，此有內政部警政署
    刑事警察局96年8月7日刑鑑字第0960116353號、97年2月20
    日刑鑑字第0970018267號槍彈鑑定書各1件附卷可稽（見96
    年度偵字第18548號偵查卷第23至26頁、原審卷宗第54至55
    頁）。足認被告確實持有如附表編號1、2、3所示具殺傷力
    之槍枝、子彈。
  (二)關於本案查獲之經過，依證人即查獲本案之警員李璧池於原
    審審理中證稱「（問：請就當時查獲過程詳述？）被告2人
    共騎壹台機車，我們攔查被告2人，駕駛是王建文，後座是
    丙○○，當時王建文下車背1個包包，我們發現王建文緊張
    ，手一直護著包包，基於我們想法，所以問王建文包包裝什
    麼，王建文不太敢講，我們請他打開，裡面還有1個小包包
    ，我們就問小包包裝什麼，王建文自己就說是放槍枝」、「
    （問：是否是王建文跟你說槍枝是丙○○後，丙○○才被動
    回答是他所有）是的」等語（見原審卷宗第43、46頁），核
    與證人即查獲本案之警員丁○○於本院審理中證稱「（問：
    當時你們怎麼知道槍是丙○○的？）當時騎機車、背背包的
    都是王建文，他們被我們攔下來時，王建文怕說被誤認東西
    是他的，王建文就說槍械是丙○○的，丙○○也有坦承槍械
    是他的」、「（問：那就是王建文先說是丙○○的，丙○○
    才承認？）沒錯」等語相符，並有警員李璧池製作之職務報
    告書載明「王嫌（指王建文）因知道黑色尼龍包內藏有槍枝
    及子彈，且物品為其朋友丙○○所有，深怕警方誤會黑色尼
    龍包為其所有，便主動向警方告知黑色尼龍包內有槍枝及子
    彈」等語在卷可稽（見警卷第1頁）。可知本案實施攔檢之
    員警李璧池、丁○○對於被告丙○○持有上開槍枝、子彈犯
    行，已據共同被告王建文供述而有合理之懷疑。被告丙○○所辯其於警員訊問時主動向承辦警員供述持有槍彈犯行云
    云，與事實不符，尚難採信。
  (三)至被告之選任辯護人於本院審理中證辯稱「請求傳訊王建文
    ，因為從其第一次供述都沒有辦法得知其有於現場告知警員
    槍彈是誰的，與今日警員所述不同，且今日警員與李壁池證
    詞不同，故有傳訊必要」云云，惟本案係因共同被告王建文
    惟恐警方誤認黑色尼龍包內藏有之槍枝及子彈為其所有，始
    在警方未查悉該槍枝、子彈前，主動告知警方黑色尼龍包內
    之槍枝、子彈為丙○○所有，已據證人李璧池、丁○○具結
    證述明確，且證人李璧池、丁○○均係依法執行勤務之員警
    ，與被告丙○○素不相識，應無怨隙，自無故為不實陳述而
    身觸偽證重罪之必要，況衡諸常情，本案查獲當時僅被告丙○○、王建文在場，而王建文既恐警方誤認黑色尼龍包內之
    槍彈為其所有始供出上情，豈可能未同時指明該槍枝及子彈
    係在場之丙○○所有？此部分待證事實已經明瞭，被告之選
    任辯護人請求傳訊王建文，自無調查之必要，附此敘明。
  (四)綜上所述，本件事證明確，被告丙○○犯行洵堪認定。
三、核被告丙○○所為，係犯槍砲彈藥刀械管制條例第8條第4項
    未經許可持有可發射子彈具有殺傷力之改造手槍罪、槍砲彈
    藥刀械管制條例第12 條第4項未經許可持有子彈罪及犯刑法
    第344條之重利罪。茲對被告論罪說明如下：
  (一)被告丙○○與共同被告王建文就持有改造手槍、子彈部分犯
    行，彼此間有犯意聯絡及行為分擔，均為共同正犯。至檢察
    官認案外人綽號「小五」成年男子亦為共同正犯一節，因被
    告丙○○僅係向其購買，被告丙○○取得之時，綽號「小五
    」成年男子即脫離持有，應無被告丙○○與共同持有之意思
    ，附此敘明。
  (二)被告以一持有之行為而觸犯上開二罪名，為想像競合犯，應
    論以情節較重之槍砲彈藥刀械管制條例第8條第4 項未經許
    可持有可發射子彈具有殺傷力之改造手槍罪。
  (三)被告丙○○前後多次收取重利之行為，係本於一次借貸本金
    之基礎，於密切之時地實施，各行為之獨立性極為薄弱，在
    刑法評價上，以視為數個舉動之接續施行，合為包括之一行
    為予以評價，較為合理，是其屬於接續犯，為包括之一罪。
    又被告收取重利之行為係屬接續犯，故其行為之完成時點為
    96年6月18日，應逕適用修正後刑法之規定，且無中華民國
    九十六年罪犯減刑條例之適用，附此敘明。
  (四)按持有槍砲、子彈為長時間之繼續，乃行為之繼續而非狀態
    之繼續，故如未受允准，持有槍彈而無正當理由之行為持續
    長時間，於終止持有前，均在其犯罪行為實施中，其間法律
    縱有變更，其行為既繼續實施至新法施行以後，即與犯罪後
    法律有變更之情形不同，不生新舊法比較適用之問題，此有
    最高法院75年度臺上字第3370號判決意旨可資參照。查本案
    被告丙○○自95年2月間某日起即持有前述改造手槍及子彈
    ，至96年7月17日為警查獲，依前揭說明，自應以持有行為
    終止時始為犯罪行為之終止。
  (五)被告丙○○就其所犯上開未經許可持有可發射子彈具有殺傷
    力之改造手槍罪與重利罪，犯意各別，行為互殊，應予分論
    併罰。
  (六)按刑法第62條所謂「發覺」，固非以有偵查犯罪職權之機關
    或人員確知其人犯罪無誤為必要，而於對其發生嫌疑時，即
    得謂為已發覺；但此項對犯人之嫌疑，仍須有確切之根據得
    為合理之可疑者，始足當之，若單純主觀上之懷疑，要不得
    謂已發生嫌疑（最高法院72年度臺上字第641號判例意旨參
    照）。本案實施攔檢之員警李璧池、丁○○對於被告丙○○
    持有上開槍枝、子彈犯行，已據共同被告王建文供述而有合
    理之懷疑，已見前述，故被告丙○○於警員訊問時向承辦警
    員坦承其持有槍彈犯行，自不符合自首之要件，併此敘明。
四、原審對被告丙○○論罪科刑，固非無見，惟：(一)本案經警查
    扣如附表編號1至6所示物品，其中編號6所示之金屬彈殼9顆
    ，僅屬子彈半成品，並非子彈，與「非制式子彈」自屬二物
    ，原審判決逕予記載為「非制式子彈」，尚有未合；(二)被告
    丙○○如何乘證人乙○○急迫而貸以金錢、如何收取重利等
    情，原審判決理由均未詳予具體論述，自有未洽。被告提起
    上訴，否認有重利犯行，並辯稱伊有向員警自首持有槍彈犯
    行，固均無理由，惟原審判決既有上開可議之處，自應由本
    院將原審判決關於被告丙○○部分予以撤銷改判。爰審酌被
    告丙○○之素行、為一己之私利乘人急迫取得顯不相當之重
    利、又明知槍、彈對社會具有相當危險性，乃社會治安之隱
    憂，仍持有上開槍、彈，暨其犯罪後態度等一切情狀，量處
    如主文所示之刑，並就所處罰金刑部分諭知易服勞役之折算
    標準，暨就有期徒刑部分定其應執行刑，以資懲儆。
五、從刑部分：
  (一)扣案如附表編號1所示改造手槍1支（含彈匣1個，槍枝管制
    編號0000000000號），係違禁物，應依刑法第38 條第1項第
    1款規定宣告沒收。
  (二)扣案如附表編號2、3所示具有殺傷力之制式子彈及土造子彈
    ，業經內政部警政署刑事警察局實際試射，均已失去子彈之
    效能；如附表編號4、5所示之非制式子彈均不具殺傷力；如
    附表編號6所示之金屬彈殼9顆，僅屬子彈半成品，均不具殺
    傷力，爰不為沒收之諭知，附此敘明。
  (三)按「重利罪之被害人非不必交付利息，仍應交付法定限制內
    之利息，該本票所載面額其中二千元部分係法定限制內之利
    息及限制外之重利，限制外之重利固係犯罪所得，限制內之
    利息即非犯罪所得；又所載面額其中一萬元部分係借貸本金
    ，本應由乙償還，也非犯罪所得，因該張本票不得分割，自
    不能全部視為犯罪所得。而刑法第三十八條第一項第三款所
    謂因犯罪所得之物，係指該物全部係犯罪所得而言，如非全
    部而僅係不能分割之其中一部係犯罪所得，自不得視為全部
    犯罪所得予以沒收，況如沒收，依法可向乙求償借貸之本金
    及合法之利息，將無該本票作為憑據，從而自不得沒收該本
    票」（臺灣高等法院暨所屬法院八十七年法律座談會之研討
    結果可資參照）。本案扣案之本票1張，其面額即為證人乙○○借貸之金額，並無超出之部分，且其係相關債權債務關
    係之憑證，被告丙○○得據以向證人乙○○請求清償本金，
    亦非違禁物；另扣案之空白本票13張，查無任何積極證據可
    資證明係被告丙○○犯本案重利罪所用之物，均無從為沒收
    之諭知，檢察官請求宣告沒收，尚有誤會，附此敘明。
六、至公訴意旨認：被告丙○○持有由金屬彈殼組合直徑8.7±
    0.5 mm金屬彈頭而成之非制式子彈共計8顆，惟其中如附表
    編5所示之6顆，均無法擊發，均認不具殺傷力等情，已見前
    述，因檢察官認此部分與起訴成罪部分具有想像競合犯之裁
    判上一罪關係，爰不另為無罪之諭知，附此敘明。
據上論斷，應依刑事訴訟法第369條第1項前段、第364條、第299
條第1項前段，槍砲彈藥刀械管制條例第8條第4項、第12條第4項
，刑法第2條第1項、第11條前段、第28條、第55條、第344條、
第51條第5款、第42條第3項，刑法第38條第1項第1款，刑法施行
法第1條之1第1項、第2項前段，判決如主文。
本案經檢察官甲○○到庭執行職務
中    華    民    國    97    年    7    月    17     日
            刑事第七庭    審判長法  官  林  榮  龍
                                法  官  張  惠  立
                                法  官  鄭  永  玉
上列正本證明與原本無異。
重利部分不得上訴。其餘得上訴。
如不服本判決應於收受送達後十日內向本院提出上訴書狀，其未
敘述上訴之理由者並得於提起上訴後十日內向本院補提理由書（
均須按他造當事人之人數附繕本）。
                                書記官    瑞  芳
中    華    民    國    97    年    7    月    17     日
 附   表：
┌──┬─────────┬──────────────┬────────┐
│編號│扣案槍彈          │        鑑定情形            │是否具有殺傷力  │
├──┼─────────┼──────────────┼────────┤
│ 1  │改造手槍1支（槍枝 │係仿FN廠1910型半自動手槍製造│是              │
│    │管制編號0000000000│換裝土造金屬槍管而成        │                │
│    │、含彈匣1個）     │                            │                │
├──┼─────────┼──────────────┼────────┤
│ 2  │口徑0.22吋之制式子│認係口徑0.22吋之制式子彈    │是              │
│    │彈5顆             │經試射後均可擊發。          │                │
├──┼─────────┼──────────────┼────────┤
│ 3  │直徑8.7±0.5 ㎜金 │認均係由金屬彈殼組合直徑8.7 │是              │
│    │屬彈頭之非制式子彈│±0.5㎜金屬彈頭之土造子彈， │                │
│    │2顆               │經試射後均可擊發。          │                │
├──┼─────────┼──────────────┼────────┤
│ 4  │直徑8.7±0.5 ㎜金 │認係由金屬彈殼組合直徑8.7 ±│否              │
│    │屬彈頭之非制式子彈│0.5㎜金屬彈頭之土造子彈，試 │                │
│    │1顆               │射後可擊發，惟發射動能甚微，│                │
│    │                  │。                          │                │
├──┼─────────┼──────────────┼────────┤
│ 5  │直徑8.7±0.5 ㎜金 │認均係由金屬彈殼組合直徑8.7 │否              │
│    │屬彈頭之非制式子彈│±0.5㎜金屬彈頭之土造子彈， │                │
│    │6顆               │經試射結果，無法擊發。      │                │
├──┼─────────┼──────────────┼────────┤
│ 6  │子彈半成品9顆     │均係金屬彈殼。              │否              │
└──┴─────────┴──────────────┴────────┘


司法院資訊處製作；財團法人民間司法改革基金會備份。
